臺灣彰化地方法院民事判決
111年度簡上字第5號
上  訴  人  柯文成


訴訟代理人  張方俞律師                       
            呂思頡律師                      
被  上訴人  曾郁賓

            林秀嬌
共      同
訴訟代理人  謝秉錡律師
複  代理人  劉靜芬律師                     
上列當事人間請求遷讓房屋等事件，上訴人對於中華民國110年1
0月26日本院北斗簡易庭110年度斗簡字第126號第一審判決提起
上訴，本院於民國111年6月22日言詞辯論終結，判決如下：
    主  文
上訴駁回。
第二審訴訟費用新臺幣壹仟玖佰玖拾伍元由上訴人負擔。
    事  實  及  理  由
一、上訴人主張：坐落彰化縣○○鎮○○段000○000地號土地（下稱
    系爭669、670地號土地）上，如原判決附圖（即彰化縣田中
    地政事務所民國110年4月1日收件土丈字第0351號土地複丈
    成果圖）所示編號B部分面積109.7平方公尺之磚造建物、編
    號D部分面積57.99平方公尺之磚造建物及編號E部分面積14.
    88平方公尺之磚造建物，為上訴人之母親即訴外人柯變於民
    國40年間興建；編號C部分面積58.53平方公尺之磚造建物由
    柯變於67年6月22日以前興建（均未辦理保存登記，門牌號
    碼均為彰化縣○○鎮○○路0段000巷00號，下合稱系爭建物，單
    稱編號B、C、D、E建物）。嗣柯變於106年12月28日將系爭
    建物贈與上訴人，並辦理變更房屋稅納稅義務人為上訴人，
    由上訴人取得該建物之事實上處分權。然被上訴人即柯變之
    長媳林秀嬌、孫子曾郁賓竟無權占用系爭建物，拒不遷出，
    爰依民法第179條及類推適用民法第767條第1項前段規定，
    擇一請求被上訴人騰空遷讓返還系爭建物，並按月給付因占
    用建物所獲相當於租金之不當得利新臺幣（下同）2,500元
    等語。
二、被上訴人則以：編號B建物由柯變及柯曾聰海興建，興建時
    間不明；編號C、D、E建物由柯變、柯曾聰海及其等長子曾
    文川（即被上訴人林秀嬌之配偶、曾郁賓之父親）於70、73
    年間興建，其後由曾文川及伊等改建及整修系爭建物，並有
    權居住使用，故柯變無權將系爭建物全部贈與上訴人。又柯
    變早已失智，其意思表示顯有問題。且被上訴人自60餘年間
    起，即居住在系爭建物，上訴人迄今未因柯變或被上訴人交
    付占有，而取得系爭建物之事實上處分權，自不得向被上訴
    人主張權利等語置辯。
三、原審判決駁回上訴人之訴。上訴人不服，提起上訴，並聲明
    ：㈠原判決廢棄。㈡被上訴人應將系爭建物返還與上訴人。㈢
    被上訴人應自107年1月1日起至返還房屋之日止，按月給付
    上訴人2,500元。被上訴人則答辯聲明：上訴駁回。
四、兩造不爭執事實：
(一)柯變為上訴人之母親、被上訴人林秀嬌之婆婆（其配偶曾文
    川為柯變之長子）、被上訴人曾郁賓之祖母。
(二)系爭669、670地號土地上，坐落未辦理保存登記之系爭建物
    。
(三)系爭建物自55年7月間起，以柯變為房屋納稅義務人課徵房
    屋稅，於106年12月28日辦理變更納稅義務人為上訴人。
(四)柯變於85年10月1日將系爭建物出租予訴外人蕭文興，租金
    每月2,500元。
(五)柯變於105年4月27日經診斷疑似患血管性失智症；於106年5
    月1日經診斷為合併阿茲海默症及血管性失智症，有中度失
    智、記憶障礙、腦部萎縮及血管病變等症狀。
(六)上訴人自76年間起，即未占有、使用系爭建物。 
(七)系爭建物現由被上訴人等2人所占用。
(八)曾文川於106年11月1日死亡，其繼承人為被上訴人林秀嬌、
     曾郁賓及訴外人曾莉婷、曾郁棋等4人，其等4人前對上訴
    人起訴請求確認系爭建物之所有權為其等所有，因捨棄訴訟
    標的，經本院108年訴字第195號判決駁回原告之訴確定。
五、兩造爭執事項：
(一)上訴人主張系爭建物由柯變原始起造，柯變於106年12月28
    日將該建物贈與上訴人，被上訴人無權占用系爭建物，其得
    依民法第179條或類推適用民法第767條第1項前段規定，擇
    一請求被上訴人騰空遷出並返還房屋，有無理由？
(二)若肯認，上訴人得請求相當租金之不當得利數額為何？
六、得心證之理由：
(一)未辦理建物所有權第一次登記之房屋，房屋所有權為出資興
    建之原始建造人始能取得所有權，現占有人必直接或輾轉自
    原始建造人處受讓該房屋，始得認其有事實上處分權（最高
    法院97年度台上字第2158號民事判決意旨參照）。而未辦保
    存登記之建築物事實上處分權之讓與，除有讓與合意外，並
    須實際交付占有予受讓人，受讓人始取得事實上之處分權，
    而發生移轉之效力（最高法院69年度台上字第851號判決意
    旨參照）。 
(二)上訴人主張編號B、C、D建物由柯變於40年間所興建一節，
    固為被上訴人所否認。然查，上開建物坐落之系爭669、670
    地號土地原為柯變所共有，為被上訴人林秀嬌所自陳（見本
    院卷第83頁）。而柯變及其母親即訴外人柯邱𤆬原居住在彰
    化縣○○鎮○○里○○路00號，嗣於40年5月24日遷籍至和平路5號
    （即系爭建物整編前門牌號碼），有手抄戶籍謄本在卷可稽
    （見原審卷一第329頁），是該部分建物應於40年5月24日以
    前即已興建完成，始得供其等遷入戶籍。又柯變於住址變更
    當時，其戶籍資料尚未登記配偶姓名，其後柯曾聰海於同日
    （即40年5月24日）與柯變贅婚並冠妻姓，且變更住○○○○路0
    號，有其等戶籍謄本可參（見原審卷一第211、329、331頁
    、本院卷第59頁）。衡諸當時社會民情，男子多因經濟狀況
    不佳，始贅婚並冠妻性，可認系爭建物應由柯變出資興建，
    或其家長興建後贈與柯變，供其等婚後居住使用，而無由柯
    曾聰海於婚前，即共同出資在柯變共有土地上興建建物之可
    能。參以編號B、D、E建物自55年7月間起，以柯變單獨為房
    屋納稅義務人課徵房屋稅，且柯變於85年10月1日單獨將系
    爭建物出租予訴外人蕭文興，並收取租金每月2,500元（見
    兩造不爭執事項第三、四項），可知該屋乃由柯變單獨出租
    收益，並繳納房屋稅，益可認編號B、D、E建物應為柯變單
    獨所有或具事實上處分權。至上訴人主張編號C建物由柯變
    於67年6月22日以前單獨興建云云，則未提出任何證據以實
    其說，是其此部分主張，即難採信。
(三)上訴人主張其已於106年12月28日因贈與取得系爭建物之事
    實上處分權，並辦理房屋稅納稅義務人變更登記云云，固據
    提出財政部北區國稅局贈與稅免稅證明書、彰化縣政府地方
    稅務局107年房屋稅繳款書等件為證（見本院109年度補字第
    530號卷宗第16、17頁）。然房屋稅及贈與稅之繳納，僅為
    稅捐機關管理、課徵稅賦之方式，稅捐機關於受理登記時，
    無庸實質審查當事人間有無贈與房屋之真意，故上開稅籍資
    料無從證明柯變確有為贈與之意思表示。
(四)且柯變於系爭建物辦理變更房屋納稅義務人以前，即於105
    年4月27日經診斷疑似患血管性失智症；且於106年5月1日經
    診斷為合併阿茲海默症及血管性失智症，有中度失智、記憶
    障礙、腦部萎縮及血管病變等症狀（見兩造不爭執事項第五
    項），則縱然柯變曾向上訴人為贈與之表示，然依其當時精
    神及心智狀況，是否具有辨識意思表示之效果，顯屬存疑。
    而觀諸上訴人所提其與柯變間對話錄音及譯文內容：「上訴
    人：你兒子叫什麼名字？柯變：我忘記兒子的名字。上訴人
    ：你房子要給你的兒子對不對？柯變：要給我的兒子啊，本
    來房子就是要給兒子的。上訴人：一個文川、一個文成，文
    川已經沒有了。柯變：文川走了，沒有就沒有了，怎麼會沒
    有了？......上訴人：我叫什麼名字？柯變：哈哈。」（見
    原審卷一第57至61頁），可知柯變當時已遺忘兒子之姓名名
    字，甚至連長子曾文川業已往生，亦不復記憶，且經上訴人
    詢問其姓名為何，猶無法回答，足認柯變當時為意思表示之
    能力顯然已有欠缺。縱然柯變經上訴人詢問可否辦理系爭建
    物「過戶」時，回稱「沒關係」，仍不得認定柯變當時已為
    有效贈與系爭建物與上訴人之意思表示，是上訴人主張柯變
    業將系爭建物贈與之云云，尚難憑採。
(五)況且，上訴人自76年間起即未占有、使用系爭建物（見兩造
    不爭執事項第六項），足見上訴人迄今未因柯變或被上訴人
    之交付而受領占有系爭建物，依首揭說明，上訴人自無從取
    得系爭建物之事實上處分權。上訴人雖主張其有繳納房屋稅
    ，可認已取得系爭建物之事實上處分權云云。惟占有屬事實
    狀態，所謂占有人，是指對於物有事實上管領之力者而言，
    此觀民法第940條、第962條規定自明。所稱有事實上之管領
    力，固不以其人與標的物有身體上接觸或物理上控制為限，
    但須依一般社會觀念，足認一定之物已具有屬於其人實力支
    配下之客觀關係者，始可謂有事實上之管理力，一般而言，
    對於物已有確定與繼續之支配關係，或者已立於得排除他人
    干涉之狀態者，方可謂對物已有事實上之管領力。而上訴人
    單方向稅捐機關申報、繳納房屋稅，顯與實際上已支配、管
    領系爭建物無涉，自不得以此認定上訴人有占有該屋之事實
    存在。綜上，上訴人未能證明柯變於106年12月28日有贈與
    系爭建物之真意，且其亦未因受領占有，而取得系爭建物之
    事實上處分權，從而，上訴人本於事實上處分權人之地位，
    請求被上訴人騰空遷讓系爭建物，並按月給付因占用建物所
    獲相當於租金之不當得利，即屬無據，不應准許。
七、綜上所述，上訴人並未取得系爭建物之事實上處分權，其依
    民法第179條或類推適用民法第767條第1項前段規定，請求
    被上訴人騰空遷讓返還系爭建物，及按月給付因占用建物所
    獲相當於租金之不當得利2,500元，為無理由，應予駁回。
    原審為上訴人敗訴之判決，並無違誤。上訴意旨指摘原判決
    不當，求予廢棄改判，為無理由，應予駁回。
八、本件事證已臻明確，兩造其餘之攻擊或防禦方法及所用之證
    據，經本院斟酌後，認為均不足以影響本判決之結果，爰不
    逐一論列，附此敘明。
九、據上論結，本件上訴為無理由，依民事訴訟法第436條之1第
    3項、第449條第1項、第78條，判決如主文。
中　　華　　民　　國　　111 　年　　7 　　月　　20　　日
            民事第三庭    　審判長法　官　洪榮謙
                                  法  官　羅秀緞
                                  法  官　鍾孟容
以上正本證明與原本無異。
不得上訴。
中　　華　　民　　國　　111 　年　　7 　　月　　20　　日
                                書記官　張茂盛